【裁判字號】    99,消債清,97
【裁判日期】    990816
【裁判案由】    聲請清算程序
【裁判全文】
臺灣高雄地方法院民事裁定            99年度消債清字第97號
聲  請  人  甲○○○
代  理  人  陳平如律師
上列當事人因消費者債務清理事件聲請清算，本院裁定如下：
    主  文
聲請駁回。
聲請費用新臺幣壹仟元由聲請人負擔。
    理  由
一、聲請意旨略以：聲請人因消費借貸、信用卡或現金卡契約對
    金融機構負有債務，總額達新台幣（下同）2,914,999 元，
    前未曾依「中華民國銀行公會會員辦理消費金融案件無擔保
    債務協商機制」協商成立，於消費者債務清理條例（下稱消
    債條例）公布施行後乃向最大債權金融機構國泰世華商業銀
    行股份有限公司（下稱國泰世華銀行）請求共同協商債務清
    償方案而不成立。然聲請人名下無任何財產亦無收入，每月
    生活支出由配偶負擔，有不能清償債務之情形，復未經法院
    裁定開始更生程序或許可和解或宣告破產，爰依法聲請清算
    等語。
二、按消費者債務清理條例所規定之清算制度，實質上即為破產
    法上破產之特別程序，其目的在於使債權人獲得公平之受償
    ，避免債務人遭受多數債權人個別對其強制執行，而無法重
    建經濟，以使債務人得有更生之機會，防止社會經濟發生混
    亂。清算制度並非在使債務人恣意消費所造成之債務，轉嫁
    予債權人負擔。是消費者債務清理條例第134 條規定：「債
    務人有下列各款情形之一者，法院應為不免責之裁定，但債
    務人證明經普通債權人全體同意者，不在此限：一於七年內
    曾依破產法或本條例規定受免責。二隱匿、毀損應屬清算財
    團之財產，或為其他不利於債權人之處分。三捏造債務或承
    認不真實之債務。四、因浪費、賭博或其他投機行為，致財
    產顯然減少或負擔過重之債務，而生開始清算之原因。五、
    於清算聲請前一年內，已有清算之原因，而隱瞞其事實，使
    他人與之為交易致生損害。六明知已有清算原因之事實，非
    基於本人之義務，而以特別利於債權人中之一人或數人為目
    的，提供擔保或消滅債務。七隱匿、毀棄、偽造或變造帳簿
    或其他會計文件之全部或一部，致其財產之狀況不真確。八
    故意於財產及收入狀況說明書為不實之記載，或有其他故意
    違反本條例所定義務之行為」。依上開規定意旨，可知該條
    例所規定債務人之免責制度，係在鼓勵勤勞誠實之債務人，
    而非縱容投機不誠實之債務人奢侈浪費或投機行為，倘債務
    人於聲請清算前之相當期間內，利用信用金融之機會，恣意
    為非屬通常生活所需之奢侈性、浪費性之消費或投機行為，
    而不在意日後履行返還之能力，反而算計消費者債務清理條
    例中之免責制度，濫用清算程序以規避其應負擔之償還責任
    ，即與本條例之立法意旨有違。故法院審查債務人清算之聲
    請時，倘債務人於聲請清算前之相當期間內，為鉅額消費或
    作奢侈性、浪費性之商品或服務消費，而與其通常生活所需
    顯不相當，或有其他情事，在客觀上顯係濫用清算程序以規
    避其應負擔之償還責任，有違誠信原則時，應認法院得裁定
    駁回債務人清算之聲請，資以衡平債權人及債務人之權益。
三、經查：
  (一)聲請人前未曾依「中華民國銀行公會會員辦理消費金融案件
    無擔保債務協商機制」協商成立，聲請人於消費者債務清理
    條例公布施行後，向最大債權金融機構國泰世華銀行請求共
    同協商債務清償方案，因聲請人無法負擔國泰世華銀行提出
    180 期、零利率、月付11,441元之協商方案，該行於民國99
    年2 月1 日通知協商不成立，有前置協商不成立通知書1 紙
    在卷可稽（本院卷第79頁）。
  (二)聲請人於清算聲請前2 年並無收入，其生活費用由配偶蕭文
    負擔，雖據聲請人陳報明確，有聲請人99年6 月3 日消費者
    債務清理陳報狀在卷可按。聲請人92年至98年均無所得，名
    下亦無財產，亦有稅務電子閘門財產所得調件明細表存卷可
    查（本院卷第269 至275 頁），此部分事實，雖可認定。然
    經本院依職權向各債權銀行函查聲請人消費明細紀錄之結果
    可知，聲請人於94年1 月間已向渣打國際商業銀行股份有限
    公司申辦貸款代償友邦國際信用卡股份有限公司（其信用卡
    債權已由遠東商業銀行收購）、慶豐商業銀行股份有限公司
    及台新國際商業銀行股份有限公司之債務合計135,000 元，
    聲請人竟仍持續於預借現金，於94年1 月至12月間預借金額
    達360,000 元以上，復於同年7 月間向國泰世華銀行申辦簡
    易通信貸款210,000 元（詳附表），有上開債權銀行民事陳
    報狀及所附提領明細附卷可參。聲請人多筆提領現金金額達
    50,000元以上，與家庭日常所需支出顯不相當。聲請人從92
    年起即無薪資所得，於此情形下，猶未撙節開銷，控制支出
    ，避免不必要之花費以降低負債，則其恣意花費任令債務增
    加，終致不能清償，自堪認係因奢侈、浪費之行為而導致負
    擔過重之債務，而與消費者債務清理條例第134 條第4 款所
    稱：「浪費、賭博或其他投機行為，致財產顯然減少或負擔
    過重之債務」等不免責事由相當。聲請人之債權人均具狀表
    明反對聲請人之清算聲請，且聲請人及其配偶名下均無財產
    ，依前揭說明，本件縱令進入清算程序，將有應為不免責裁
    定之事由，且因未能獲致債權人全體同意，本院應為不免責
    之裁定，致清算程序終了後，債務人所負擔之債務狀態與清
    算程序開始前並無不同，所進行之清算程序即乏實益，為免
    損及債權人利益並減少程序之浪費，本院認聲請人清算之聲
    請，尚難允准。
四、綜上所述，聲請人無薪資收入，仍恣意消費累積債務，核與
    消債條例之立法目的不符，應認其聲請清算之要件不備，應
    予以裁定駁回。
五、依消費者債務清理條例第8 條、第15條，民事訴訟法第95條
    、第78條，裁定如主文。
中    華    民    國    99    年    8     月    16    日
                  民事第三庭    法  官  陳宛榆
上為正本係照原本作成。
如不服本裁定，應於送達10日內向本院提出抗告狀，並繳納裁判
費新台幣1,000元。
中    華    民    國    99    年    8     月    16    日
                                書記官  周耿瑩

司法院資訊處製作；財團法人民間司法改革基金會備份。
